臺灣士林地方法院刑事判決　　　　　　　 96年度訴字第674號
公　訴　人　臺灣士林地方法院檢察署檢察官
被　　　告　甲○○
上列被告因違反毒品危害防制條例案件，經檢察官提起公訴（96
年度毒偵字第1092號），本院於訊問被告後，被告為有罪之陳述
，經裁定認為宜以簡式審判程序審理，並判決如下：
    主  文
甲○○施用第一級毒品，累犯，處有期徒刑壹年。扣案之第一級
毒品海洛因參包（總淨重捌點肆捌公克）及海洛因殘渣袋柒只均
沒收銷燬，注射針筒壹支、分裝袋捌拾只、電子磅秤壹台及分裝
勺壹支均沒收。
    事  實
一、甲○○前於民國89年間，因施用毒品案件，經本院以89年度
    毒聲字第877 號裁定送觀察、勒戒後，認無繼續施用毒品之
    傾向，於89年5 月8 日釋放出所，並由臺灣士林地方法院檢
    察署檢察官以89年度毒偵字第1192號為不起訴處分確定；復
    於上開觀察、勒戒執行完畢釋放後5 年內之91年10月28日晚
    間6 時許採尿往前回溯24小時內之某時，再犯施用第一級毒
    品罪，經本院以92年度毒聲字第109 號裁定送觀察、勒戒後
    ，因有繼續施用毒品之傾向，再經本院以92年度毒聲字第98
    4 號裁定令入戒治處所施以強制戒治，惟於93年1 月9 日因
    毒品危害防制條例修正後廢除2 犯以上強制戒治規定而釋放
    出所，其該次施用毒品犯行，並經本院於93年1 月8 日以92
    年度訴字第663 號判決處有期徒刑8 月確定，於94年3 月12
    日縮短刑期執行完畢；又因施用第一、二級毒品案件，經臺
    灣板橋地方法院於94年2 月18日以93年度訴字第1936號判決
    處有期徒刑7 月及3 月，定應執行刑為9 月確定，於95年5
    月22日縮短刑期執行完畢（構成累犯）；再因施用第一級毒
    品案件，經臺灣板橋地方法院於96年1 月2 日以95年度訴更
    字第11號判決處有期徒刑10月確定（此部分不構成累犯）。
二、甲○○於上開觀察、勒戒執行完畢5 年內再犯前揭施用毒品
    之罪，且經本院判決確定後，復基於施用第一級毒品海洛因
    及第二級毒品安非他命之犯意，自96年5 月中旬某日起至同
    月14日晚間11時許，在其位於臺北市○○區○○路2 段179
    巷228 號1 樓之居所內，以平均每日施用2 、3 次之頻率，
    並以針筒注射之方式，反覆施用第一級毒品海洛因多次，另
    於96年5 月14日晚上某時許，在同一處所，以將第一級毒品
    海洛因與第二級毒品安非他命混合後置於玻璃球內點火燒烤
    ，吸食其產生煙霧之方式，施用第一級毒品海洛因及第二級
    毒品安非他命1 次。嗣於96年5 月15日下午1 時40分許，在
    其上址居處為警持本院核發之搜索票執行搜索查獲，並當場
    扣得第一級毒品海洛因3 包 (總淨重8.48公克)， 及其所有
    供施用海洛因用之注射針筒1 支、海洛因殘渣袋7 只、分裝
    袋80只、電子磅秤1 台、分裝勺1 支。
三、案經臺北縣政府警察局刑警大隊報告臺灣士林地方法院檢察
    署檢察官偵查起訴。
    理  由
一、上揭犯罪事實，業據被告甲○○於本院審理時坦承不諱，而
    被告於前揭時、地為警查獲後所採集之尿液，經送臺灣檢驗
    科技股份有限公司以EIA 酵素免疫分析法初步檢驗，並以GC
    /MS 氣相層析質譜儀法確認，初步檢驗結果呈安非他命類陽
    性反應及鴉片類陽性反應，惟以氣相層析質譜儀法確認時，
    其中可待因、嗎啡部分因數值高於行政院衛生署公告值，經
    判定為鴉片類陽性反應，另安非他命、甲基安非他命部分，
    則因其尿液中所含甲基安非他命測定數值為1097ng/ml ，雖
    高於衛生署公告值（500ng/ml），然安非他命測定數值為12
    0ng/ml，低於衛生署公告值（500ng/ml），而被判定為安非
    他命類陰性反應等情，有該公司96年5 月30日報告編號CH/2
     007/50602號濫用藥物尿液檢驗報告、臺北縣政府警察局刑
    警大隊毒品案件尿液對照表各1 紙附卷可稽（見偵卷第147
    頁、第148 頁）。惟因被告就其於上開為警查獲前一天晚上
    確有將海洛因及安非他命摻在一起施用之事實，始終坦承不
    諱（見偵卷第130 頁、本院卷第25頁），而尿液中經檢出毒
    品代謝物反應，固可證明該尿液排放者於採尿前有施用毒品
    之行為，然本件被告於本院審理中堅稱其僅於被查獲前一天
    晚上，有將海洛因及安非他命摻在一起施用，也只有這次施
    用過安非他命等語，則由被告供稱其僅施用過安非他命1 次
    等情觀之，其施用安非他命後，或因施用量甚微，或隨個人
    身體代謝速度之差異，以致事後無法由尿液中檢出判斷尿液
    呈安非他命陽性反應所需之代謝物量，並非全無可能。本件
    被告上開之尿液檢體經送臺灣檢驗科技股份有限公司以氣相
    層析質譜儀法確認結果，其尿液檢體之甲基安非他命測定數
    值為1097ng /ml，高於衛生署公告值（500ng/ml），而所含
    之安非他命測定數值為120ng/ml，低於衛生署公告值（500n
     g/ ml），始經判定為安非他命類陰性反應，惟其尿液既經
    檢出安非他命、甲基安非他命之成分，仍應認被告所為上開
    施用安非他命之自白係與事實相符。此外，復有搜索現場照
    片14張在卷可參（見偵卷第68頁至第74頁），及扣案之海洛
    因3 包、注射針筒1 支、海洛因殘渣袋7 只、分裝袋80只、
    電子磅秤1 台、分裝勺1 支可證。綜上，堪認被告自白施用
    第一級、第二級毒品之犯行，堪認與事實相符，足以採信。
二、按92年7 月9 日修正公布，並於93年1 月9 日施行之毒品危
    害防制條例刪除2 犯及3 犯之規定，一改修法前繁雜之處遇
    程序，僅將施用毒品者簡化區分為初犯、再犯，並認施用毒
    品者係屬病患性犯人，以觀察、勒戒戒除其身癮，並以強制
    戒治去除其心癮。經觀察、勒戒或強制戒治執行完畢釋放後
    ，若係5 年後再犯該條例第10條施用毒品罪者，與同條例第
    20條第1 項、第2 項關於「初犯」之處理方式相同，檢察官
    應先聲請法院裁定令被告入勒戒處所觀察、勒戒，並視有無
    繼續施用毒品傾向，決定應予釋放、為不起訴之處分，或應
    聲請法院裁定令入勒戒處所強制戒治；若係5 年內「再犯」
    同條例第10條施用毒品罪者，依同條例第23條第2 項規定，
    檢察官則應依法追訴。觀諸該條例第20條第3 項之修正理由
    ：「觀察、勒戒或強制戒治5 年後再犯者，顯見前所實施之
    觀察、勒戒或強制戒治已足以遮斷其施用毒品之癮，為期自
    新及協助其戒除毒癮，對此5 年後再犯者，爰明定仍適用初
    犯之規定，先經觀察、勒戒、強制戒治之程序。」及同條例
    第23條第2 項之修正理由：「為配合簡化施用毒品犯之刑事
    處遇程序，並鑑於經觀察、勒戒或強制戒治執行完畢釋放後
    5 年內再犯者，其再犯率甚高，原據以實施之觀察、勒戒及
    強制戒治既已無法收其實效，自應施以刑事處遇」，顯然如
    施用毒品者係前經觀察、勒戒或強制戒治等治療程序執行完
    畢5 年後，始再施用毒品之「初犯」，因前所執行之觀察、
    勒戒或強制戒治已足收戒除毒癮之效，自應重新執行觀察、
    勒戒或強制戒治等治療程序，並於治療程序執行完畢後，由
    檢察官為不起訴處分，毋庸對之追訴處罰；反之，在「再犯
    」之情形，因其先前所為治療程序顯未能收戒斷毒癮之效，
    且考量施用毒品者之再犯率偏高，乃簡化其刑事處遇程序，
    而逕予追訴處罰，不再施以治療程序。參酌上開立法理由，
    修正毒品危害防制條例就施用毒品者，祇於「初犯」及「5
    年後再犯」二種情形，有其追訴條件之限制，即須於初犯經
    觀察、勒戒或強制戒治釋放後，5 年內均無施用毒品之行為
    ，始能認其前所實施之觀察、勒戒或強制戒治已足遮斷毒癮
    ，而得於5 年後再犯時，再予適用初犯之規定，重行觀察、
    勒戒等程序。倘5 年內已經再犯，被依法追訴處罰，縱其第
    3 次（或第3 次以上）施用毒品之時間在初犯釋放5 年以後
    ，即與「5 年後再犯」之情形有別，且因已於「5 年內再犯
    」，顯見其再犯率甚高，原實施觀察、勒戒或強制戒治，已
    無法收其實效，而無5 年戒斷期之存在，自無再經觀察、勒
    戒及強制戒治之必要，即應依該條例第10條處罰，始符新法
    修正之本旨，最高法院95年臺非字第59號、第65號判決意旨
    可資參照。經查：本件被告甲○○前因施用毒品案件，經本
    院以89年度毒聲字第877 號裁定送觀察、勒戒後，認無繼續
    施用毒品之傾向，於89年5 月8 日釋放出所，並由臺灣士林
    地方法院檢察署檢察官以89年度毒偵字第1192號為不起訴處
    分確定；復於上開觀察、勒戒執行完畢釋放後5 年內之91年
    10月28日晚間6 時許採尿往前回溯24小時內之某時，再犯施
    用第一級毒品罪，經本院於93年1 月8 日以92年度訴字第66
    3 號判決處有期徒刑8 月確定，於94年3 月12日縮短刑期執
    行完畢；又因施用第一、二級毒品案件，經臺灣板橋地方法
    院於94年2 月18日以93年度訴字第1936號判決處有期徒刑7
    月及3 月，定應執行刑為9 月確定，於95年5 月22日縮短刑
    期執行完畢，有臺灣士林地方法院檢察署89年度毒偵字第11
    92號不起訴處分書、本院92年度訴字第663 號、93年度訴字
    第1936號判決書及臺灣高等法院被告前案紀錄表在卷可參。
    是被告本次施用第一級毒品海洛因及第二級毒品安非他命之
    犯行，雖距其於89年5 月8 日觀察、勒戒執行完畢釋放後均
    已逾5 年，惟被告於該次觀察、勒戒執行完畢釋放後5 年內
    ，既於91年間再犯施用毒品之罪，且經法院判處罪刑確定，
    揆諸前揭說明，本件被告施用第一級、第二級毒品之犯行，
    即與毒品危害防制條例第20條第3 項所稱之「5 年後再犯」
    有別。是公訴人依法追訴，於法並無不合。從而，本件事證
    明確，被告施用第一級、第二級毒品犯行洵堪認定，應依法
    論科。
三、核被告甲○○所為，係犯毒品危害防制條例第10條第1 項、
    第2 項之施用第一級、第二級毒品罪。被告因施用第一級毒
    品海洛因、第二級毒品安非他命而分別持有第一級毒品海洛
    因、第二級毒品安非他命，其持有之低度行為分別為施用之
    高度行為所吸收，均不另論罪。又被告持有第一級毒品海洛
    因之行為既不另論罪，縱其持有數量超過行政院於93年1 月
    7 日訂定之「轉讓持有毒品加重其刑之數量標準」第2 條第
    1 項第1 款所規定持有第一級毒品淨重5 公克以上，仍無適
    用毒品危害防制條例第11條第4 項加重其刑至二分之一規定
    之餘地，公訴人認本件被告持有第一級毒品數量超過上開「
    轉讓持有毒品加重其刑之數量標準」第2 條第1 款之規定，
    應加重其刑至二分之一尚有誤會，應予敘明。
四、又按「刑事法若干犯罪行為態樣，本質上原具有反覆、延續
    實行之特徵，立法時既予特別歸類，定為犯罪構成要件之行
    為要素，則行為人基於概括之犯意，在密切接近之一定時、
    地持續實行之複次行為，倘依社會通念，於客觀上認為符合
    一個反覆、延續性之行為觀念者，於刑法評價上，即應僅成
    立一罪。學理上所稱『集合犯』之職業性、營業性或收集性
    等具有重複特質之犯罪均屬之，例如經營、從事業務、收集
    、販賣、製造、散布等行為概念者是（最高法院95年度臺上
    字第1079號判決要旨參照）」，亦即立法者針對特定刑罰規
    範之構成要件，已預設其本身係持續實行之複次行為，具備
    反覆、延續之行為特徵，故將之總括或擬制成一個構成要件
    之「集合犯」行為，因刑法評價上為構成要件之行為單數，
    應僅成立一罪。而查施用毒品因具有成癮性、濫用性（此觀
    乎毒品危害防制條例第2 條之規定自明），立法實務首重以
    刑事處遇方式戒斷行為人毒癮，若無法收其實效，始依法追
    訴處罰（此觀乎毒品危害防制條例第20條、第23條之規定即
    明），故施用毒品本身具備反覆、延續之行為特徵，持續多
    次施用毒品始為此類犯罪之典型或常態，於刑法評價上，施
    用毒品應僅成立包括一罪。準此，有關行為人多次施用毒品
    之犯罪，實務前均依修正前刑法第56條連續犯之規定論以一
    罪，並加重其刑，惟因上開連續犯規定業經修正刪除，並自
    95年7 月1 日施行，其中修正理由說明四並載明「至連續犯
    之規定廢除後，對於部分習慣犯，例如竊盜、吸毒等犯罪，
    是否會因適用數罪併罰而使刑罰過重產生不合理之現象一節
    ，在實務運用上應可參考德、日等國之經驗，委由學界及實
    務以補充解釋之方式，發展接續犯之概念，對於合乎接續犯
    或包括的一罪之情形，認為構成單一之犯罪，以限縮數罪併
    罰之範圍，用以解決上述問題」等語，是本院基於前述施用
    毒品構成要件之反覆實行特徵，並考量連續犯規定業經刪除
    之法律實然面暨修正刪除之立法理由，認為行為人如基於反
    覆實行之犯意，在密切接近之一定時、地，持續實行單次或
    複次之施用毒品行為，應僅成立集合犯一罪。經查，被告前
    於偵訊時供稱係以平均每日施用2 、3 次之頻率施用海洛因
    ，復於本院審理中供稱只要毒癮來即施用海洛因等語（見偵
    卷第130 頁、本院卷第25頁），顯見其係基於多次實施犯行
    之決意，於密接之時、地，反覆而持續施用毒品，揆諸前揭
    說明，就被告所犯先後多次施用第一級毒品海洛因之犯行，
    自應論以集合犯之包括一罪。又被告以將海洛因及安非他命
    混和後，置於玻璃球內燒烤後，吸食其產生煙霧之一行為，
    同時施用海洛因及安非他命二種毒品，應屬一施用行為而同
    時觸犯上揭二罪名，為想像競合犯，應依刑法第55條前段之
    規定，從一重之施用第一級毒品罪處斷。再被告有如事實欄
    所載之論罪科刑及執行情形，有臺灣高等法院被告前案紀錄
    表在卷可考，其於5 年內再故意犯本案有期徒刑以上之罪，
    為累犯，應依刑法第47條第1 項規定加重其刑。爰審酌被告
    曾因施用毒品犯行而送觀察、勒戒及判處罪刑，仍不知悛悔
    ，復再施用第一級、第二級毒品，惟念其施用毒品乃戕害自
    己身心健康，尚未危及他人，及犯罪後坦承犯行之態度等一
    切情狀，量處如主文所示之刑。
五、扣案之第一級毒品海洛因3 包（總淨重8.48公克）及海洛因
    殘渣袋7 只，後者既與第一級毒品海洛因殘渣無法相互析離
    秤重，均應依毒品危害防制條例第18條第1 項前段規定，不
    問屬於犯人與否，沒收銷燬之。另扣案之注射針筒1 支、分
    裝袋80只、電子磅秤1 台及分裝勺1 支，均為被告所有且供
    其犯本案施用海洛因犯行所用之物，業據被告供承在卷，爰
    依刑法第38條第1 項第2 款規定，併予宣告沒收。
據上論斷，應依刑事訴訟法第273 條之1 第1 項、第299 條第1
項前段，毒品危害防制條例第10條第1 項、第2 項、第18條第1
項前段，刑法第11條、第55條、第47條第1 項、第38條第1 項第
2 款，判決如主文。
本案經檢察官張世和到庭執行職務。
中　　華　　民　　國　　96　　年　　7 　　月　　30　　日
                  刑事第七庭法  官    許碧惠
以上正本證明與原本無異。
如不服本判決，應於判決送達後10日內，向本院提出上訴書狀，
上訴書狀應敘述上訴之理由。
                            書記官    徐仁豐
中　　華　　民　　國　　96　　年　　7 　　月　　30　　日
附錄
毒品危害防制條例第10條
施用第一級毒品者，處6月以上5年以下有期徒刑。
施用第二級毒品者，處3年以下有期徒刑。
